【裁判字號】    99,交上易,112
【裁判日期】    991230
【裁判案由】    過失重傷害
【裁判全文】
臺灣高等法院高雄分院刑事判決       99年度交上易字第112號
上  訴  人
即  被  告  劉榮財
選任辯護人  尤中瑛律師
上列上訴人因過失重傷害案件，不服臺灣高雄地方法院99年度交
易字第36號中華民國99年8 月18日第一審判決（起訴案號：臺灣
高雄地方法院檢察署98年度偵字第17131 號），提起上訴，本院
判決如下：
     主  文
上訴駁回。
     事  實
一、劉榮財於民國97年12月12日晚上9 時45分許，騎乘車牌號碼
    H8F-668 號普通重型機車，沿高雄縣鳳山市○○○路東往西
    方向行駛至該路與文聖街口前時，理應注意車輛在劃有分向
    限制線之雙向二車道路段行駛時，不得駛入對向車道內，而
    依當時情形，又無不能注意之情事，竟疏未注意，於尚未行
    至交岔路口中心處時，即搶先跨越分向限制線。適有蔡貿昌
    騎乘車牌號碼L8M-523 號普通重型機車沿中山西路由西往東
    對向行駛而來，因違規行駛在快車道並嚴重超速，突見劉榮
    財違規跨越分向限制線，即緊急煞車而失控傾倒，人車分離
    ，蔡貿昌亦因滑倒而受有(一)右股骨骨折併股動脈內膜缺損併
    血栓以及股靜脈斷裂合併右下肢急性缺血、(二)右下肢腔室症
    候群合併神經受損及部分肌肉壞死、(三)右股骨粉碎性骨折等
    重傷害。劉榮財於肇事後，留在現場，在未被有偵查犯罪職
    權之公務員發覺前，向前往處理車禍之高雄縣警察局交通警
    察隊鳳山分隊警員黃厚福自首犯罪，坦承肇事而接受裁判。
二、案經蔡貿昌訴由高雄縣政府警察局鳳山分局報告臺灣高雄地
    方法院檢察署檢察官偵查起訴。
     理  由
一、本院以下所引用之具傳聞性質之證據，檢察官、被告及選任
    辯護人於本案言詞辯論時，均同意有證據能力，本院審酌各
    該證據均非違法蒐證取得之證據，且依該證據作成情況作為
    證據應為適當，依刑事訴訟法第159 條之5 第1 項規定，應
    有證據能力。
二、訊據上訴人即被告劉榮財（下稱被告）否認有何過失傷害致
    人重傷之犯行，辯稱：伊未跨越分向限制線而逆向行駛於對
    向車道，本件撞擊點應在他的機車倒地處之位置，即他正常
    行駛之車道上，因伊車號H8F-668 機車與告訴人蔡貿昌所騎
    乘之車號L8M-523 機車碰撞後，呈180 度旋轉並傾倒，伊僅
    將自己機車扶正，並未有其他移動，已足證兩車撞擊之位置
    ；又告訴人之機車刮地痕之始點，該刮地痕距分向限制線僅
    20公分，而該車倒地時造成明顯刮地痕之部位應係駐車架，
    以告訴人機車車身為180 公分計，則由駐車架起算，告訴人
    之機車倒地時有135 公分之車身係在被告車道上，並往前滑
    行，可證本件撞擊點在被告行駛之車道上，非告訴人行駛之
    車道上，伊確無逆向行駛之行為云云。
三、經查：
  (一)按汽車在設有慢車道之雙向二車道，在劃有分向限制線之路
    段，不得駛入來車之車道內，道路交通安全規則第97條第2
    項定有明文；又機器腳踏車行駛至交岔路口，其轉彎，應依
    標誌或標線之規定行駛；無標誌或標線者，應依第102 條及
    下列規定行駛：一、內側車道設有禁行機車標誌或標線者，
    應依兩段方式進行左轉，不得由內側或其他車道左轉。道路
    交通安全規則第99條第2 項第1 款亦有明文。
  (二)告訴人之機車行駛於中山西路西向東，行經與文聖街口時，
    因緊急煞車而傾倒，告訴人與其機車，人車分離，分別向前
    滑行，告訴人之機車與行駛於中山西路東向西之被告機車發
    生碰撞，而被告之人車未與告訴人之身體發生碰撞等情，業
    據被告於警詢時及原審法院陳稱在卷（見警卷第2 頁反面、
    原審交易字卷第84頁反面），核與告訴人於交通事故詢問時
    之陳述相符（見警卷第4 頁），並有現場蒐證照片在卷可稽
    （見警卷第17-20 頁）。是告訴人之機車係傾倒後，於滑行
    過程中，再與被告之機車發生碰撞，故告訴人機車刮地痕之
    起點，即非兩車碰觸之位置，應可認定。
  (三)又告訴人之機車煞車痕起於上開路口之行人穿越道上，後來
    告訴人之機車向左傾倒，並產生2 道刮地痕，刮地痕之行向
    均在告訴人之車道上，且向右前方延展，略呈平行，在「禁
    行機車」標字之「行」字左側刮地痕有較為明顯之跡象；在
    「禁」字之左側，2 道刮地痕則呈交叉狀，最後告訴人之機
    車在「禁」字之前方停下，而告訴人之機車所噴濺之油漬則
    呈圓形狀等情，有交通事故現場勘驗圖（見原審交易卷第86
    頁）及現場蒐證照片編號2-5 、13-14 在卷可證（見警卷第
    17、19頁）。準此，告訴人之機車所為2 道刮地痕，既然在
    「禁」字之左側呈交叉狀，而於「禁」字之前方停下，且所
    噴濺之油漬又呈圓形狀，可推知在2 道刮地痕呈交叉狀前，
    應有外力介入，使原略呈平行之2 道刮地痕，因告訴人之機
    車呈旋轉運動而有交叉之情，即於本案中該外力之介入應係
    告訴人之機車與被告之機車發生碰撞，因此兩車碰撞之點應
    係在「禁行機車」標字之「行」字左側刮地痕有較為明顯之
    跡象之處。又據證人即製作本件交通事故現場圖，及高雄縣
    警察局鳳山分局99年6 月15日高縣鳳警交字第0990011368號
    函所附職務報告書（見原審交易卷第131 頁）之警員黃厚福
    於本院審理中稱：「（請你看此圖中間有寫一個一點八及二
    點四，可否解釋這個距離的意義及起訖位置？）肇事後，摩
    托車（B 車即告訴人之車輛）最後停止的位置，是摩托車距
    離雙黃線的位置，前輪距離雙黃線有2.4 公尺，後輪有1.8
    公尺，前輪距離停止線就是中山西路西向東的停止線有13.7
    公尺，我們測量車禍現場圖是以直角座標，就是找固定的直
    線，即以雙黃線即行車分向線的中心點為基準點。」、「（
    職務報告書是否是你製作的？並提示原審交易卷第131 頁職
    務報告，告以要旨）是我本人製作的。」、「（職務報告書
    的(一)、(二)的距離跟你剛才的現場勘驗圖的距離兩者有無不一
    樣？）兩者是一樣，當時雙黃線的寬度是10公分，中間的寬
    度也是10公分，所以加起來總共30公分。因為檢察官問我當
    時的距離是從哪裡作為起點，就是基準點，所以我在職務報
    告上面特別括弧2.4 公尺換算成240 公分，雙黃線寬度30公
    分，我測量的距離是採中心線，也就是以15公分為中心點，
    所以我才在職務報告上有特別刮號註明。」、「（另外一端
    的起點也是以現場圖的機車倒地固定位置為起點？）是的，
    B 車前輪車軸（圓心點）到分向線。」等語（見本院卷第96
    頁），是上開【刮地痕交叉點】至分向限制線之右側為225
    公分（240 －15＝225 ）；至分向限制線之左側為255 公分
    （240 ＋15＝255 ），應屬無訛；另在「禁行機車」標字之
    「行」字左側刮地痕至分向限制線，依現場照片編號2 所示
    （見原審交易卷第94-1頁），刮地痕D 點、交叉點A 與「禁
    」字、「行」字之相對位置相近，是以參考交叉點A 與分向
    限制線之距離，刮地痕D 至分向限制線之右側亦應約為225
    公分，至分向限制線之左側亦約為255 公分，比對告訴人之
    機車原設計車身長度為172.3 公分，有光陽工業股份有限公
    司99年6 月23日光管法字第9906005 號函在卷可查（見原審
    交易卷第134 頁），足證告訴人之機車在現場照片編號2 （
    見原審交易卷第94-1頁）所示B 、D 刮地痕時，其車身均在
    告訴人之車道內，未侵入被告之車道內，由此亦可認定兩車
    之碰撞處應係在告訴人之車道內無訛，進而亦可確定被告應
    有逆向行駛之情，此與台灣省高屏澎區車輛行車事故鑑定委
    員會、台灣省車輛行車事故覆議鑑定委員會及與財團法人成
    大研究發展基金會99年3 月19日成大研基建字第0990000754
    號函所附之鑑定意見書之認定，均屬一致（見偵查卷第16頁
    、第20頁及原審交易卷第93-110頁）。況且，被告於交通事
    故詢問調查筆錄中自承：我騎乘普通重型機車H8F- 668號，
    沿中山西路外側快車道（東向西）作左轉文聖街方向行駛等
    語（見警詢卷第1 頁）；甚至其於原審審理中所提出之書狀
    中亦自承：在離兩段式左轉的地方（即中山西路與文聖街口
    ）40公尺處，即將左轉方向燈打亮等語（見原審交易卷第24
    頁），是若被告無直接左轉之意，而係欲於中山西路與文聖
    街口為兩段式左轉，則應係打右方向燈，以利於上開路口靠
    右停等於待轉區，而非打左方向燈。換言之，被告於上開路
    段，距路口尚有40公尺，即打左方向燈且行駛於快車道等行
    為，均足以顯示其欲直接左轉之意圖，因而跨越分向限制線
    之情甚明，被告於本院審理中聲請重新勘驗事故現場，既無
    必要，一併敘明。
  (四)雖被告另以上揭情詞為辯，另其辯護人亦為被告辯稱：告訴
    人機車倒地後，大部分車身均越過分向限制線，並與被告在
    被告之車道碰撞云云；惟查，依上開事故現場圖及所附照片
    顯示，被告之車輛與告訴人之車輛均在各自之車道內，兩車
    相距約3.3 公尺（1.5 ＋1.8 ＝3.3 或0.9 ＋2.4 ＝3.3 ）
    ，如依被告所言，兩車相撞之位置係在被告車輛之停車處，
    則該處（周遭）應留有刮地痕或油渣類，惟被告車輛之停車
    處並無任何刮地痕或油渣類；又依事故現場圖所示，兩車係
    分離狀態，如被告所言，兩車相撞之位置係在被告車輛之停
    車處，則告訴人之車輛必係反彈回其停止處，惟兩車間（相
    距間）亦無任何刮地痕，均有事故現場圖可稽。再者，被告
    於本院準備程序中先稱：「對方當時時速至少100 公里以上
    ，兩次煞車不及然後自摔，人車分離後機車再撞上我所騎乘
    的線道，我看到對方急速滑過來；告訴人機車傾倒滑行後碰
    到我的摩托車，撞及的那一瞬間，我人就跳開，兩台機車就
    撞在一起。」等語（見本院卷第35頁）；嗣又改稱：「我有
    倒地，人彈出去，我的腳當時被我的車壓到，所以我把我的
    機車扶正。」等語（見本院卷第101 頁反面），姑且不論被
    告之腿部是否有被壓到（按依現場訪談紀錄，被告並無受傷
    ），但被告確有移動車輛之事實，毋庸置疑；況且又如依被
    告所言，告訴人之車輛係「時速至少100 公里以上；急速滑
    過來」云云，則告訴人車輛之衝撞力道應甚強，且如被告上
    開自承：伊當時「人就跳開」云云，則被告之車輛在無外力
    抵擋告訴人機車之衝撞下（二物同為機車），被告之車輛受
    撞擊推擠後，應向外移動，豈有可能停留於原地，反而告訴
    人之車輛反彈3 公尺遠？是被告及其辯護人上開所言，均與
    事理不合，不足為採。
  (五)按毀敗或嚴重減損一肢以上之機能為重傷，刑法第10條第4
    項第4 款定有明文。查告訴人所受之上開傷害，經復健後現
    為右髖關節活動度零至80度，右膝關節活動度30至80度，右
    膝活動角度50度，有踝關節活動度喪失，並長短腳5.7 公分
    ，經鑑定為輕度肢障等情，有馬偕紀念醫院診斷證明及中華
    民國身心障礙手冊在卷可查（見原審交易卷第87頁、本院卷
    第37頁），足認告訴人之右腳已受有嚴重減損下肢應有機能
    ，依上開說明，應屬重傷害。
  (六)綜上所述，被告欲於上開路口直接左轉，因而跨越分向限制
    線，侵入對向車道，致超速行駛之告訴人緊急煞車後，人車
    倒地，受有犯罪事實欄所載之傷害，被告之過失及其過失行
    為與被害人傷害間之相當因果關係均堪認定。
四、核被告所為，係犯刑法第284 條第1 項後段之過失傷害致人
    重傷罪。又被告於具有偵查職務之警員到場未發現犯罪嫌疑
    人之際，即行自首，得依刑法第62條前段之規定減輕其刑。
    又告訴人所受之傷害已達嚴重減損右下肢應有機能，為重傷
    ，已如前述，公訴意旨認被告應成立刑法第284 條第1 項前
    段過失傷害罪，容有未洽，惟起訴之基本事實同一，法院自
    仍應予以審理，並變更起訴法條。
五、原審認被告罪證明確，因而適用刑法第284 條第1 項後段、
    第62條前段、第41條第1 項前段，刑法施行法第1 條之1 ，
    等規定，並審酌被告係因不依兩段式左轉，而欲直接左轉，
    而行駛於標有「禁行機車」之快車道，進而侵入對向車道不
    當之過失以致肇事，被害人蔡貿昌傷害程度，所受痛苦顯然
    非輕，以及犯罪後態度不佳，尚未能與告訴人達成和解並賠
    償其損害；惟考量被告無犯罪前科紀錄，有臺灣高等法院被
    告前案紀錄表在卷可參，素行良好，又本件事故之發生，告
    訴人超速行駛於標有「禁行機車」之快車道同為肇事原因，
    且告訴人因為事故所承受傷勢的嚴重程度主要與其高速違規
    行駛有關，有上開鑑定意見可佐，且告訴人已由汽車強制責
    任險部分領到16萬餘元（附民卷第7 頁反面）等一切情狀，
    量處被告有期徒刑3 月，並諭知如易科罰金以新台幣1000元
    折算1 日之折算標準。核其認事用法，並無不當，且量刑亦
    屬允當。被告上訴意旨否認犯罪，指摘原判決不當，為無理
    由，應予駁回。
據上論斷，應依刑事訴訟法第368條，判決如主文。
本案經檢察官高大方到庭執行職務。
中    華    民    國    99    年    12    月    30    日
                  刑事第四庭    審判長法  官  蕭權閔
                                      法  官  陳吉雄
                                      法  官  吳進寶
以上正本證明與原本無異。
不得上訴。
中    華    民    國    99    年    12    月    30    日
                                      書記官  唐奇燕
附錄本判決論罪科刑法條：
中華民國刑法第284 條（過失傷害罪）
因過失傷害人者，處6 月以下有期徒刑、拘役或5 百元以下罰金
，致重傷者，處1 年以下有期徒刑、拘役或5 百元以下罰金。
從事業務之人，因業務上之過失傷害人者，處1 年以下有期徒刑
、拘役或1 千元以下罰金，致重傷者，處3 年以下有期徒刑、拘
役或2 千元以下罰金。

司法院資訊處製作；財團法人民間司法改革基金會備份。
